臺灣高等法院臺中分院民事裁定　九十一年度抗更(一)字第三九八號
　　　抗　告　人　丁○○
　　　相　對　人　丙○○
　　　　　　　　　乙○○
　　　代　理　人　甲○○
右當事人間聲請再審事件，抗告人對於中華民國九十年八月三十一日臺灣彰化地方法
院九十年度再更字第一號裁定提起抗告，本院裁定後，經最高法院發回（九十一年度
台抗字第七號），本院更為裁定如左：
      主      文
抗告駁回。
發回前抗告及再抗告訴訟費用由抗告人負擔。
      理      由
一、本件相對人於原審主張原法院於八十六年十二月九日核發之八十六年度促字第一
    六四九七號支付命令，因債務人陳主祥於八十六年九月間已因中風導致神智不清
    ，嗣惡化成類似植物人心神喪失無行為能力，該支付命令僅列陳主祥，未有合法
    之法定代理人，亦未對合法之法定代理人送達，依民事訴訟法第四百九十六條第
    一項第五款規定聲請再審。原審以當時陳主祥已昏迷而無行為能力及訴訟能力之
    事實，有送達證書附於原法院八十六年度促字第一六四九七號卷、彰基醫院病歷
    資料及九十年三月二十二日彰化基督教醫院函可稽，陳主祥於八十六年十二月二
    十四日系爭支付命令送達時，迄至八十八年十一月二十九日死亡時，既係已呈植
    物人狀態而無意識自主之能力，堪認陳主祥已為無訴訟能力人，亦未經禁治產宣
    告，則系爭支付命令對於陳主祥之送達，已非合法，此一未經合法送達之支付命
    令，其核發後已超過三個月仍未能合法送達，系爭支付命令即失其效力，是原支
    付命令未對陳主祥之合法代理人送達，即難謂為適法，再審聲請為有理由，經原
    法院裁定予以廢棄，尚無不合。
二、抗告人抗告意旨略以：陳主祥於八十六年間固因疾住院治療，並因而實施氣切及
    裝置鼻胃管而無法言語，但其心神並未喪失或有耗弱情形，仍能於聽取家人之言
    詞後，以張眼或閉眼方式與人溝通，足認陳主祥僅喪失語言能力，則系爭支付命
    令經其共同生活家屬收受，即已生合法送達之效力。退而言之，陳主祥如係於八
    十七年一月六日至同年三月九日之間恢復意識，並由其妻黃富美告知陳主祥，陳
    主祥知悉系爭支付命令者，自以其知悉之時為送達生效之時等語。
三、按無行為能力人之意思表示，無效；雖非無行為能力人，而其意思表示，係在無
    意識或精神錯亂中所為者亦同，民法第七十五條定有明文；次按能獨立以法律行
    為負義務者，有訴訟能力。對於無訴訟能力人為送達者，應向其法定代理人為之
    。又支付命令送達於債務人後，法院應速通知債權人，民事訴訟法第四十五條、
    第一百二十七條第一項、第五百十五條第一項分別定有明文；又當事人依民事訴
    訟法第五百零七條準用第四百九十六條第一項第五款當事人於訴訟未經合法代理
    者，對於裁定聲請再審，只須裁定業已送達，且已無從依抗告程序請求救濟，即
    應認該裁定業已確定，而得對之聲請再審。相對人主張：陳主祥自八十六年十二
    月二十四日支付命令送達時迄至八十八年十一月二十九日死亡，精神意識持續在
    植物人之狀態，而系爭支付命令係於八十六年十二月二十四日「送達」陳主祥，
    送達證書上雖蓋有「陳主祥」之印章，然當時陳主祥已昏迷而無行為能力及訴訟
    能力之事實，有送達證書附於原法院八十六年度促字第一六四九七號卷、陳主祥
    於八十六年十一月二十七日至八十七年一月五日在彰基醫院病歷資料、九十年三
    月二十二日彰化基督教醫院函可稽，陳主祥於八十六年十二月二十四日系爭支付
    命令送達時，迄至八十八年十一月二十九日死亡時，既係已呈植物人狀態而無意
    識自主之能力，足認陳主祥已為無訴訟能力人，亦未經禁治產宣告，則系爭支付
    命令對於陳主祥之送達，已有未洽，原法院支付命令未對陳主祥之合法代理人送
    達，即非適法。雖抗告人舉出證人黃富美為證，主張陳主祥當時其心神並未喪失
    或有耗弱情形，仍能於聽取家人之言詞，以張眼或閉眼方式與人溝通，並由黃富
    美告知收受支付命令事由，則系爭支付命令經其共同生活家屬收受，且嗣後陳主
    祥本人知悉，即已生合法送達之效力云云，惟查證人黃富美係抗告人之親生女，
    其利害關係與抗告人一致，即難期為真實之證言，是證人所言，自不可採信，且
    證人另案於台灣嘉義地方法院審理時曾證稱陳主祥因為沒有助聽器聽不見，故未
    告知收到支付命令之事由等語（見台灣嘉義地方法院八十九年度訴字第九ＯＯ號
    民事卷第十九頁），此有本院調取上開民事判決影本一件及相對人提出該案之筆
    錄影本一件附卷可查，復為抗告人所不爭，堪信相對人之主張為可採。是原法院
    廢棄原支付命令，並無不當，抗告人指摘原裁定不當，求予廢棄，為無理由，應
    予駁回。
四、依民事訴訟法第四百九十二條第一項、第九十五條、第七十八條裁定如主文。
中　　　華　　　民　　　國　　九十一　　年　　　四　　　月　　　二　　　日
~B1民事第一庭審判長法　官　林陳松
~B2　　　　　　　　法　官　鄭金龍
~B3　　　　　　　　法　官　王重吉
右為正本係照原本作成。
不得再抗告。
~B　　　　　　　　書記官　顏子良
中　　　華　　　民　　　國　　九十一　　年　　　四　　　月　　　四　　　日
　　　　　　　　　　　　　　　　　　　　　　　　　　　　　　　　　　　　Ｂ
